ACORDAO-COMPLETO-2456684

ACÓRDÃO 1737/2021 ATA 4/2021 - PRIMEIRA CÂMARA

VISTOS, relatados e discutidos estes autos que tratam de atos de aposentadoria emitidos no âmbito do Instituto Nacional de Colonização e Reforma Agrária em favor dos Srs. Antonio Jorge Garcia Barbosa, Antonio Savio Goncalves Guimaraes, Aparecido Pereira dos Santos, Clarinda Missaco Kanaciro, Claudia Barbosa do Carmo, Cristina Lucia de Souza Miranda, Edison da Silva, Edmo Luiz Squinca, Jose Roberto Pereira e Silvio Santana de Souza,
ACORDAM os Ministros do Tribunal de Contas da União, reunidos em sessão da Primeira Câmara, diante das razões expostas pelo Relator, com fundamento no art. 71, inciso III, da Constituição Federal e nos arts. 1º, inciso V, 39, inciso II, e 45 da Lei 8.443/1992, em:
9.1. considerar legais os atos de aposentadoria emitidos em favor dos Srs. Antonio Jorge Garcia Barbosa (XXX.421.221-XX) , Antonio Savio Goncalves Guimaraes (XXX.425.471-XX) , Aparecido Pereira dos Santos (XXX.447.831-XX) , Clarinda Missaco Kanaciro (XXX.938.671-XX) , Claudia Barbosa do Carmo (XXX.743.791-XX) , Edison da Silva (XXX.289.221-XX) , Edmo Luiz Squinca (XXX.378.301-XX) , Jose Roberto Pereira (XXX.409.138-XX) e Silvio Santana de Souza (XXX.440.416-XX) , determinando-se o registro correspondente;
9.2. determinar à Sefip que proceda ao destaque do ato de aposentadoria emitido em favor da Sra. Cristina Lucia de Souza Miranda (XXX.406.956-XX) , a fim de que sejam realizadas as diligências pertinentes, com a sua posterior reanálise;
9.3. dar ciência da presente deliberação ao órgão jurisdicionado.

Atos de aposentadoria emitidos no âmbito do Instituto Nacional de Colonização e Reforma Agrária para fins de registro.

Primeira Câmara

Instituto Nacional de Colonização e Reforma Agrária.

3. Interessados/Responsáveis:
3.1. Interessados: Antonio Jorge Garcia Barbosa (XXX.421.221-XX); Antonio Savio Goncalves Guimaraes (XXX.425.471-XX); Aparecido Pereira dos Santos (XXX.447.831-XX); Clarinda Missaco Kanaciro (XXX.938.671-XX); Claudia Barbosa do Carmo (XXX.743.791-XX); Cristina Lucia de Souza Miranda (XXX.406.956-XX); Edison da Silva (XXX.289.221-XX); Edmo Luiz Squinca (XXX.378.301-XX); Jose Roberto Pereira (XXX.409.138-XX); Silvio Santana de Souza (XXX.440.416-XX).

13.1. Ministros presentes: Walton Alencar Rodrigues (Presidente), Benjamin Zymler (Relator) e Jorge Oliveira.
13.2. Ministro-Substituto convocado: Marcos Bemquerer Costa.

BENJAMIN ZYMLER

Adoto como relatório o parecer da unidade técnica, cujos termos são os seguintes:
"INTRODUÇÃO
Trata-se de atos de aposentadoria, submetidos, para fins de registro, à apreciação do Tribunal de Contas da União (TCU) , de acordo com o art. 71, inciso III, da Constituição Federal.  Os atos foram cadastrados e disponibilizados ao TCU por intermédio do Sistema e-Pessoal, na forma do art. 2º e 4º da Instrução Normativa TCU 78/2018.
Os atos desse processo pertencem às seguintes unidades:
Unidade emissora: Instituto Nacional de Colonização e Reforma Agrária.
Unidade cadastradora:  Instituto Nacional de Colonização e Reforma Agrária.
Subunidade cadastradora: Superintendência Regional do Incra no Estado do Mato Grosso do Sul - SR-16/MS.
EXAME TÉCNICO
Procedimentos aplicados
Os procedimentos para exame, apreciação e registro de atos de pessoal encontram-se estabelecidos na Instrução Normativa TCU 78/2018 e na Resolução TCU 206/2007. Essas normas dispõem que os atos de pessoal disponibilizados por meio do e-Pessoal devem ser submetidos previamente a críticas automatizadas, com base em parâmetros predefinidos.
As críticas das informações cadastradas na etapa de coleta do ato foram elaboradas e validadas levando-se em conta as peculiaridades de cada ato. Os itens verificados nessa etapa são inerentes a dados cadastrais, fundamentos legais, mapa de tempo, ficha financeira, assim como eventuais ocorrências de acumulação. Trata-se de verificações abrangentes, minuciosas e precisas e sem a necessidade de ação humana e, portanto, menos suscetível a falhas. As críticas aplicadas estão discriminadas no sistema, no Menu e-Pessoal, opção "Crítica", que podem ser acessadas mediante concessão de perfil específico a servidores do TCU responsáveis pela análise.
Além das críticas automatizadas, há verificação humana adicional no caso de haver alertas do sistema ou informações não formatadas, como esclarecimentos do gestor ou do controle interno.  
As críticas também consideram os registros do Sistema Integrado de Administração de Recursos Humanos (Siape) . O Siape disponibiliza informações atualizadas sobre as parcelas que integram os proventos, diferentemente, portanto, do e-Pessoal, que informa as parcelas no momento do registro do ato. 
Essa confrontação com o Siape fornece uma visão atual e verdadeira da situação, o que permite descaracterizar irregularidades e inconsistências que, embora constantes do e-Pessoal, já foram corrigidas.
As verificações detectadas nos atos encontram-se discriminadas na aba de pendências de cada ato no sistema e-Pessoal, bem como nos espelhos dos atos contemplados por esta instrução.
Exame das Constatações
Ato: 55690/2019 - Interessado: ANTONIO JORGE GARCIA BARBOSA - CPF: XXX.421.221-XX
Parecer do Controle Interno: considerar o ato Legal.
Por intermédio de análises realizadas por esta Unidade Técnica no presente ato, não se constatou irregularidade que obste a chancela pela legalidade.
Encaminhamento do ato: 
Considerar LEGAL e conceder registro do ato de ANTONIO JORGE GARCIA BARBOSA. 
Ato: 56430/2019 - Interessado: SILVIO SANTANA DE SOUZA - CPF: XXX.440.416-XX
Parecer do Controle Interno: considerar o ato Legal.
Por intermédio de análises realizadas por esta Unidade Técnica no presente ato, não se constatou irregularidade que obste a chancela pela legalidade.
Encaminhamento do ato: 
Considerar LEGAL e conceder registro do ato de SILVIO SANTANA DE SOUZA. 
Ato: 61571/2019 - Interessado: APARECIDO PEREIRA DOS SANTOS - CPF: XXX.447.831-XX
Parecer do Controle Interno: considerar o ato Legal.
Por intermédio de análises realizadas por esta Unidade Técnica no presente ato, não se constatou irregularidade que obste a chancela pela legalidade.
Encaminhamento do ato: 
Considerar LEGAL e conceder registro do ato de APARECIDO PEREIRA DOS SANTOS. 
Ato: 36686/2020 - Interessado: CRISTINA LUCIA DE SOUZA MIRANDA - CPF: XXX.406.956-XX
Parecer do Controle Interno: considerar o ato Legal.
Por intermédio de análises realizadas por esta Unidade Técnica no presente ato, não se constatou irregularidade que obste a chancela pela legalidade.
Encaminhamento do ato: 
Considerar LEGAL e conceder registro do ato de CRISTINA LUCIA DE SOUZA MIRANDA. 
Ato: 43006/2020 - Interessado: ANTONIO SAVIO GONCALVES GUIMARAES - CPF: XXX.425.471-XX
Parecer do Controle Interno: considerar o ato Legal.
Por intermédio de análises realizadas por esta Unidade Técnica no presente ato, não se constatou irregularidade que obste a chancela pela legalidade.
Encaminhamento do ato: 
Considerar LEGAL e conceder registro do ato de ANTONIO SAVIO GONCALVES GUIMARAES. 
Ato: 45393/2020 - Interessado: EDMO LUIZ SQUINCA - CPF: XXX.378.301-XX
Parecer do Controle Interno: considerar o ato Legal.
Por intermédio de análises realizadas por esta Unidade Técnica no presente ato, não se constatou irregularidade que obste a chancela pela legalidade.
Encaminhamento do ato: 
Considerar LEGAL e conceder registro do ato de EDMO LUIZ SQUINCA. 
Ato: 46802/2020 - Interessado: JOSE ROBERTO PEREIRA - CPF: XXX.409.138-XX
Parecer do Controle Interno: considerar o ato Legal.
Por intermédio de análises realizadas por esta Unidade Técnica no presente ato, não se constatou irregularidade que obste a chancela pela legalidade.
Encaminhamento do ato: 
Considerar LEGAL e conceder registro do ato de JOSE ROBERTO PEREIRA. 
Ato: 46899/2020 - Interessado: EDISON DA SILVA - CPF: XXX.289.221-XX
Parecer do Controle Interno: considerar o ato Legal.
Por intermédio de análises realizadas por esta Unidade Técnica no presente ato, não se constatou irregularidade que obste a chancela pela legalidade.
Encaminhamento do ato: 
Considerar LEGAL e conceder registro do ato de EDISON DA SILVA. 
Ato: 49834/2020 - Interessado: CLARINDA MISSACO KANACIRO - CPF: XXX.938.671-XX
Parecer do Controle Interno: considerar o ato Legal.
Por intermédio de análises realizadas por esta Unidade Técnica no presente ato, não se constatou irregularidade que obste a chancela pela legalidade.
Encaminhamento do ato: 
Considerar LEGAL e conceder registro do ato de CLARINDA MISSACO KANACIRO. 
Ato: 117698/2020 - Interessado: CLAUDIA BARBOSA DO CARMO - CPF: XXX.743.791-XX
Parecer do Controle Interno: considerar o ato Legal.
Por intermédio de análises realizadas por esta Unidade Técnica no presente ato, não se constatou irregularidade que obste a chancela pela legalidade.
Encaminhamento do ato: 
Considerar LEGAL e conceder registro do ato de CLAUDIA BARBOSA DO CARMO. 
CONCLUSÃO
A abrangência e a profundidade das verificações levadas a efeito fundamentam convicção de que os atos 49834/2020, 46899/2020, 45393/2020, 43006/2020, 56430/2019, 36686/2020, 46802/2020, 117698/2020, 61571/2019 e 55690/2019 podem ser apreciados pela legalidade, em razão de não terem sido encontradas irregularidades nos atos, de acordo com o item Exame das Constatações desta instrução.
PROPOSTA DE ENCAMINHAMENTO
Ante o exposto, com fundamento no art. 71, inciso III, da Constituição Federal, no art. 1º, inciso V, e art. 39, incisos I e II, da Lei 8.443/1992, no art. 260 do Regimento Interno do Tribunal de Contas da União, propõe-se: 
Considerar  LEGAIS e conceder o registro dos atos de CLARINDA MISSACO KANACIRO, EDISON DA SILVA, EDMO LUIZ SQUINCA, ANTONIO SAVIO GONCALVES GUIMARAES, SILVIO SANTANA DE SOUZA, CRISTINA LUCIA DE SOUZA MIRANDA, JOSE ROBERTO PEREIRA, CLAUDIA BARBOSA DO CARMO, APARECIDO PEREIRA DOS SANTOS e ANTONIO JORGE GARCIA BARBOSA."
2.	O Ministério Público junto a esta Corte de Contas divergiu parcialmente da unidade técnica, manifestando-se da seguinte forma:
	"Trata-se de processo consolidado com dez atos de aposentadoria em favor de servidores do Instituto Nacional de Colonização e Reforma Agrária, com pareceres pela legalidade emitidos pelo controle interno e pela Secretaria de Fiscalização de Integridade de Atos e Pagamentos de Pessoal e de Benefícios Sociais - Sefip.
	Cristina Lucia de Souza Miranda (peça 5) foi inativada com o seguinte fundamento legal:
APOS-146 - EC 103/2019, art. 10, § 1º, inciso I, c/c art. 26 - Aposentadoria voluntária, com proventos proporcionais, calculados pela média das remunerações adotadas como base para as contribuições.
	De acordo com § 4º do art. 10 da EC 103/2019, os valores dos proventos das aposentadorias previstas neste artigo serão apurados na forma da lei:
§ 4º Os proventos das aposentadorias concedidas nos termos do disposto neste artigo serão apurados na forma da lei.
	Tendo em vista que tal norma ainda não foi promulgada, aplica-se ao caso concreto a regra transitória prevista no art. 26 da EC 103/2019:
Art. 26. Até que lei discipline o cálculo dos benefícios do regime próprio de previdência social da União e do Regime Geral de Previdência Social, será utilizada a média aritmética simples dos salários de contribuição e das remunerações adotados como base para contribuições a regime próprio de previdência social e ao Regime Geral de Previdência Social, ou como base para contribuições decorrentes das atividades militares de que tratam os arts. 42 e 142 da Constituição Federal, atualizados monetariamente, correspondentes a 100% (cem por cento) do período contributivo desde a competência julho de 1994 ou desde o início da contribuição, se posterior àquela competência.
 (...) 
§ 2º O valor do benefício de aposentadoria corresponderá a 60% (sessenta por cento) da média aritmética definida na forma prevista no caput e no § 1º, com acréscimo de 2 (dois) pontos percentuais para cada ano de contribuição que exceder o tempo de 20 (vinte) anos de contribuição nos casos:
I - do inciso II do § 6º do art. 4º, do § 4º do art. 15, do § 3º do art. 16 e do § 2º do art. 18;
II - do § 4º do art. 10, ressalvado o disposto no inciso II do § 3º e no § 4º deste artigo;
	A interessada tem 30 anos de tempo de contribuição, o que lhe garante 20 pontos percentuais além dos 60% iniciais, ou seja, 80% da média aritmética.
	O Instituto Nacional de Colonização e Reforma Agrária, entretanto, calculou o benefício a maior, na proporção de 95,48% (R$ 9.918,44/R$ 10.387,47) .
	Além disso, a média informada pela unidade jurisdicionada, de R$ 10.387,47, corresponde ao montante da última remuneração percebida pela servidora na atividade, apesar de ela ter averbado tempo de atividade em empresas privadas, cujos salários de contribuição estão limitados ao teto dos benefícios do RGPS.
	Tal fato pode evidenciar a não inclusão dos salários de contribuição para o RGPS na apuração da média aritmética prevista no caput do art. 26 da EC 103/2019.
	O ato foi encaminhado pelo controle interno em 2020, de modo que não houve o decurso do prazo de cinco anos previsto pelo Supremo Tribunal Federal, no âmbito do RE 636.553, para a apreciação de atos de natureza complexa, por parte do Tribunal de Contas da União.
	Ante o exposto, o Ministério Público de Contas manifesta-se pela ilegalidade da aposentadoria em favor de Cristina Lucia de Souza Miranda (peça 5) e sugere formular determinações à origem para que:
	a) inclua, no cálculo da média prevista no caput do art. 26 da EC 103/2019, todos os salários e remunerações tomados como base para as contribuições da interessada, desde a competência de julho de 1994; e
	b) encaminhe novo ato livre das falhas ora observadas, no qual deverá constar, como anexo, o memorial do cálculo da média.
	Quanto aos demais atos de concessão de aposentadoria autuados no presente processo, aquiesce à proposta oferecida pela unidade técnica."
	É o Relatório.

não há

Procurador Júlio Marcelo de Oliveira.

APOSENTADORIA. ATO EDITADO COM FUNDAMENTO NOS ARTS. 10 E 26 DA EC 103/2019. AUSÊNCIA DE ELEMENTOS SUFICIENTES PARA SE AFERIR A REGULARIDADE DO CÁLCULO DOS PROVENTOS. NECESSIDADE DE DESTAQUE DO ATO PARA A REALIZAÇÃO DE DILIGÊNCIAS. LEGALIDADE DOS DEMAIS ATOS. DETERMINAÇÕES.

APOSENTADORIA (APOS)

Secretaria de Fiscalização de Integridade de Atos e Pagamentos de Pessoal e de Benefícios Sociais (Sefip).

Em julgamento, atos iniciais de aposentadoria emitidos no âmbito do Instituto Nacional de Colonização e Reforma Agrária em favor dos Srs. Antonio Jorge Garcia Barbosa, Antonio Savio Goncalves Guimaraes, Aparecido Pereira dos Santos, Clarinda Missaco Kanaciro, Claudia Barbosa do Carmo, Cristina Lucia de Souza Miranda, Edison da Silva, Edmo Luiz Squinca, Jose Roberto Pereira e Silvio Santana de Souza.
2.	Instruindo o feito, a Secretaria de Fiscalização de Pessoal - Sefip exarou parecer pelo registro de todos os atos, em razão de não ter sido constatada nenhuma irregularidade.
3.	O Ministério Público junto a esta Corte de Contas manifestou-se de acordo com a proposta da unidade técnica, exceto em relação ao ato emitido em favor da Sra. Cristina Lucia de Souza Miranda, em razão de indícios de irregularidade relativamente ao cálculo dos seus proventos.
4.	De início, acolho a manifestação da unidade técnica e do órgão ministerial no tocante à legalidade dos atos emitidos em favor dos Srs. Antonio Jorge Garcia Barbosa, Antonio Savio Goncalves Guimaraes, Aparecido Pereira dos Santos, Clarinda Missaco Kanaciro, Claudia Barbosa do Carmo, Edison da Silva, Edmo Luiz Squinca, Jose Roberto Pereira e Silvio Santana de Souza.
5.	Quanto ao ato emitido em favor da Sra. Cristina Lucia de Souza Miranda, extrai-se dos autos que o fundamento utilizado na concessão de sua aposentadoria foi o disposto no art. 10, § 1º, inciso I, c/c o art. 26, ambos da EC 103/2019, cujos termos são os seguintes:
"Art. 10. Até que entre em vigor lei federal que discipline os benefícios do regime próprio de previdência social dos servidores da União, aplica-se o disposto neste artigo.
§ 1º Os servidores públicos federais serão aposentados:
I - voluntariamente, observados, cumulativamente, os seguintes requisitos:
a) 62 (sessenta e dois) anos de idade, se mulher, e 65 (sessenta e cinco) anos de idade, se homem; e
b) 25 (vinte e cinco) anos de contribuição, desde que cumprido o tempo mínimo de 10 (dez) anos de efetivo exercício no serviço público e de 5 (cinco) anos no cargo efetivo em que for concedida a aposentadoria;
 (...) 
Art. 26. Até que lei discipline o cálculo dos benefícios do regime próprio de previdência social da União e do Regime Geral de Previdência Social, será utilizada a média aritmética simples dos salários de contribuição e das remunerações adotados como base para contribuições a regime próprio de previdência social e ao Regime Geral de Previdência Social, ou como base para contribuições decorrentes das atividades militares de que tratam os arts. 42 e 142 da Constituição Federal, atualizados monetariamente, correspondentes a 100% (cem por cento) do período contributivo desde a competência julho de 1994 ou desde o início da contribuição, se posterior àquela competência.
§ 1º A média a que se refere o caput será limitada ao valor máximo do salário de contribuição do Regime Geral de Previdência Social para os segurados desse regime e para o servidor que ingressou no serviço público em cargo efetivo após a implantação do regime de previdência complementar ou que tenha exercido a opção correspondente, nos termos do disposto nos §§ 14 a 16 do art. 40 da Constituição Federal.
§ 2º O valor do benefício de aposentadoria corresponderá a 60% (sessenta por cento) da média aritmética definida na forma prevista no caput e no § 1º, com acréscimo de 2 (dois) pontos percentuais para cada ano de contribuição que exceder o tempo de 20 (vinte) anos de contribuição nos casos:
I - do inciso II do § 6º do art. 4º, do § 4º do art. 15, do § 3º do art. 16 e do § 2º do art. 18;
II - do § 4º do art. 10, ressalvado o disposto no inciso II do § 3º e no § 4º deste artigo;
III - de aposentadoria por incapacidade permanente aos segurados do Regime Geral de Previdência Social, ressalvado o disposto no inciso II do § 3º deste artigo; e
IV - do § 2º do art. 19 e do § 2º do art. 21, ressalvado o disposto no § 5º deste artigo.
§ 3º O valor do benefício de aposentadoria corresponderá a 100% (cem por cento) da média aritmética definida na forma prevista no caput e no § 1º:
I - no caso do inciso II do § 2º do art. 20;
II - no caso de aposentadoria por incapacidade permanente, quando decorrer de acidente de trabalho, de doença profissional e de doença do trabalho.
§ 4º O valor do benefício da aposentadoria de que trata o inciso III do § 1º do art. 10 corresponderá ao resultado do tempo de contribuição dividido por 20 (vinte) anos, limitado a um inteiro, multiplicado pelo valor apurado na forma do caput do § 2º deste artigo, ressalvado o caso de cumprimento de critérios de acesso para aposentadoria voluntária que resulte em situação mais favorável.
§ 5º O acréscimo a que se refere o caput do § 2º será aplicado para cada ano que exceder 15 (quinze) anos de tempo de contribuição para os segurados de que tratam a alínea "a" do inciso I do § 1º do art. 19 e o inciso I do art. 21 e para as mulheres filiadas ao Regime Geral de Previdência Social.
§ 6º Poderão ser excluídas da média as contribuições que resultem em redução do valor do benefício, desde que mantido o tempo mínimo de contribuição exigido, vedada a utilização do tempo excluído para qualquer finalidade, inclusive para o acréscimo a que se referem os §§ 2º e 5º, para a averbação em outro regime previdenciário ou para a obtenção dos proventos de inatividade das atividades de que tratam os arts. 42 e 142 da Constituição Federal.
§ 7º Os benefícios calculados nos termos do disposto neste artigo serão reajustados nos termos estabelecidos para o Regime Geral de Previdência Social"  (grifos acrescidos) .
6.	Da análise dos dados constantes do formulário do sistema e-pessoal, entendo assistir razão à manifestação do órgão ministerial quanto à existência de indícios de que, no cálculo dos proventos da aposentadoria da interessada Cristina Lucia de Souza Miranda, não foi observada a média aritmética simples dos salários de contribuição e das remunerações adotados como base para contribuições a regime próprio de previdência social e ao Regime Geral de Previdência Social, atualizados monetariamente, correspondentes a 100% (cem por cento) do período contributivo desde a competência julho de 1994 ou desde o início da contribuição.
7.	Desse modo, diante da ausência de elementos suficientes para se aferir a regularidade do cálculo dos proventos da referida interessada, entendo ser o caso de se proceder ao destaque do ato, a fim de que sejam realizadas as diligências pertinentes com a consequente reanálise da concessão por parte da unidade técnica.
Ante o exposto, VOTO no sentido de que o Tribunal adote a deliberação que ora submeto a este Colegiado.
TCU, Sala das Sessões Ministro Luciano Brandão Alves de Souza, em 23 de fevereiro de 2021.
BENJAMIN ZYMLER 
Relator